【裁判字號】    89,上訴,1642
【裁判日期】    900509
【裁判案由】    違反漁業法
【裁判全文】
臺灣高等法院臺中分院刑事判決                  八十九年度上訴字第一六四二號
    上  訴  人
    即  被  告  甲○○
                丙○○
    共      同
    選任辯護人  吳文虎
右上訴人等因違反漁業法案件，不服臺灣苗栗地方法院八十九年度訴字第一三一號中
華民國八十九年七月二十四日第一審判決（起訴案號：臺灣苗栗地方法院檢察署八十
九年度偵字第七六五號），提起上訴，本院判決如左：
      主  文
原判決撤銷。
甲○○、丙○○共同違反採捕水產動物，不得使用毒物之規定，各處拘役伍拾日，如
易科罰金，均以佰元折算壹日。
扣案之必安住殺蟲劑壹瓶、漁網貳支，漁獲物變得之新臺幣伍拾元均沒收。
    事  實
一、甲○○、丙○○二人非為試驗之目的，且未經主管機關許可，竟基於共同犯意之
    聯絡，由丙○○購得必安住殺蟲劑一瓶，於民國八十九年二月十一日上午十一時
    五十分許，在苗栗縣大湖鄉新開村十七鄰十分野溪處之公共水域，共同持該殺蟲
    劑噴灑於該處溪面，使魚蝦昏迷後，再以甲○○所有之漁網撈捕得水產動物山鰱
    魚十九尾及溪蝦一隻，嗣同日上午十二時四十分許，為警當場查獲，並扣得上開
    殺蟲劑一瓶、魚網二支及漁獲物山鰱魚十九尾、溪蝦一隻（經警變賣，共得價金
    新臺幣五十元）。
二、案經苗栗縣警察局大湖分局報請臺灣苗栗地方法院檢察署檢察官偵查起訴。
    理  由
一、訊據上訴人即被告甲○○、丙○○固坦承有於右揭時地採捕到水產動物山鰱魚十
    九尾、溪蝦一隻情事，惟矢口否認有上開使用毒物之犯行，均辯稱：殺蟲劑是為
    噴虎頭蜂、螞蟻、蚊子用的，並不是要毒魚用的，且為警查獲時該殺蟲劑尚餘四
    分之三之存量，當時二人尚有帶魚餌及釣竿一支，是去釣魚，於警訊時坦承是因
    聽不懂客家話，不知警察在問什麼，且因識字不多，故警訊筆錄看不懂，警察查
    獲時有帶錄影機應可當場錄影存證，且查獲時其二人正立於岸邊休憩，非如起訴
    書所述位於水深二、三十公分處，魚本來可以鑑定但已被警察變賣掉，是本案對
    被告如何毒魚，是否真有魚蝦遭毒害等犯罪構成要件、事實皆未見調查即逕予起
    訴，實嫌草率等語。
二、惟查：
    (一)被告二人對於右揭時地有持必安住殺蟲劑噴入溪水中，將溪中魚蝦毒昏後，加
      以撈捕等情，業據被告甲○○、丙○○於警訊時供承在卷，核與證人即現場查
      獲之警員乙○○、黃松斌在原審及本院證述之情節相符，並有漁獲物標購金新
      台幣五十元、必安住殺蟲劑一瓶、漁網二支扣案可資佐證。
    (二)被告甲○○於偵訊時雖辯稱於警訊時是因聽不懂國語，並沒有如此說，於原審
      訊問時二人始又稱因不懂客家話，不知警察在問什麼，筆錄因識字不多故看不
      懂，其所供前後已有出入，且本案經原審訊問證人即製作警訊筆錄之警員乙○○、黃松斌，均證述「（警訊）一開始是用國語，除非被告聽不懂才用客家話
      或台語訊問。本案被告二人都是用國語訊問，當時被告二人有看筆錄才簽名且
      未說不識字」，參以被告丙○○於警訊業已供陳其教育程度為國小，甲○○則
      供陳其教育程度為國中，則自應已具備足夠之識字能力，故所辯警訊筆錄是在
      聽不懂、看不懂下所作成的，應係事後卸責之詞，委不足採。
    (三)被告等雖辯稱其在查獲地點是在釣魚，帶殺蟲劑是為防蚊蟲用，於查獲時尚剩
      四分之三，其並帶有釣桿及魚餌，故沒有毒魚。惟被告二人既自承進行溪釣，
      平日即以釣魚為興趣，則溪釣須以行進、移動之方式進行垂釣，其有效之防蚊
      蟲方式，應以防蚊液噴於身上以防止蚊蟲，始合於移動垂釣之目的，若果如被
      告二人所辯係以殺蟲劑噴灑之方式，應僅能在特定地點噴灑以清除蚊蟲，一旦
      換移地點，即須另行噴灑，效果顯然不彰。且若不使用防蚊液而僅以傳統之方
      式，一般垂釣者通常亦選擇蚊香以在定點趨蟲，避免蚊蟲叮咬，而非以須時常
      噴灑殺蟲劑之方式，增添麻煩，此應為平日即以釣魚為興趣之被告二人所知曉
      。另質之被告亦自承當日於上午十一時五十分到達該處，十二時四十分許即被
      警察查獲，當時僅帶一支釣竿，查獲時被告甲○○是站在水深二、三十公分的
      水裡，則被告等是否確能於短短五十分鐘內完成所有準備工作，並僅憑一支釣
      竿即釣得魚獲物十九條，已難令人採信，而扣案之殺蟲劑，瓶子很輕，內應只
      剩一點點，業經原審法院當庭勘驗屬實，衡情案發至原審勘驗時只間隔五月餘
      ，應無揮發如此迅速之可能，被告雖再辯稱殺蟲劑可能是警察放掉云云，惟警
    員既與被告並無怨隙，應無誣陷之可能，且參以證人即案發現場查獲之警員乙○○、黃松斌於偵訊時業已表示查獲當時水中的魚蝦昏昏的，於原審法院調查
      時復證述：「當時接獲線報是說有二人在查獲地點附近在毒魚，我們到時被告
      二人站在溪裡撈魚．．．當時甲○○手上拿的魚竿是收起來的，．．．當時殺
      蟲劑上尚濺有水珠」等語，是被告所辯在查獲地點是在釣魚，帶殺蟲劑是為防
      蚊蟲用，沒有毒魚云云，亦不足採信。
    (四)被告另辯稱查獲之魚本來可以鑑定但已被警察變賣掉，警察查獲時有帶錄影機
      應可當場錄影存證，故是否真有魚蝦遭毒害等犯罪構成要件、事實皆未見調查
      即逕予起訴，實嫌草率等。惟查認定犯罪事實所憑之證據，並不以直接證據為
      限，即綜合各種間接證據，本於推理作用，為認定犯罪事實之基礎，如無違背
      一般經驗法則，尚非法所不許，最高法院二十七年度滬上字第六四號、四十四
      年度臺上字第七○二號亦著有判例可資參照。
    (五)綜上所述，被告前開所辯皆係卸責之詞，不足採信，本件查獲魚獲，確非被告
      垂釣所得，而係被告二人以殺蟲劑於水中噴灑，使水產動因而昏迷或減低活動
      予以撈取之事證明確，其犯行堪以認定。
三、核被告二人所為，均係犯漁業法第四十八條第一項第一款之規定，應依同法第六
    十條第一項之規定處斷，被告間有犯意之聯絡，行為之分擔，均為共同正犯。原
    審以被告等犯罪事證明確，依法論罪科刑，固非無見，惟查：１、原審判決理由
    欄漏論被告等屬共同正犯，理由尚有不備之處，２、原審量處被告等各有期徒刑
    四月，惟未及適用修正後刑法第四十一條第一項諭知易科罰金之折算標準，被告
    等上訴意旨否認犯罪雖無可採，但原審判決既有可議之處，即應由本院予以撤銷
    改判，審酌被告等犯罪之動機、目的、以毒物方式捕魚，影響生態環境之程度及
    犯罪後猶一再飾詞狡辯，未見絲毫悔意等一切情狀，分別量處如主文第二項所示
    之刑，又刑法第四十一條已於民國九十年一月四日修正第一項為「犯最重本刑為
    五年以下有期徒刑以下之刑之罪，而受六個月以下有期徒刑或拘役之宣告，因身
    體、教育、職業、家庭之關係或其他正當事由，執行顯有困難者，得以一元以上
    三元以下折算一日，易科罰金。但確因不執行所宣告之刑，難收矯正之效，或難
    以維持法秩序者，不在此限。」，並於同年月十日經總統公布施行，被告於行為
    後，在本院審理期間，法律既有變更，自有新舊法比較問題，而漁業法第六十條
    第一項係最重法定本刑五年以下有期徒刑之罪，本院又判處被告等拘役刑，自應
    適用刑法第二條第一項前段及修正後刑法第四十一條第一項規定諭知易科罰金之
    折算標準。又原審檢察官求刑有期徒刑六月（原審卷第五十一頁），惟本院審酌
    被告二人前無不良素行，所生危害非大，雖一再飾詞狡辯，任意攻詰承辦警員，
    惟本院仍認檢察官之上開求刑過重，附此敘明。扣案之魚網二支係違法捕魚之採
    捕漁具，漁獲物（經警變賣共得新台幣五十元）係被告二人因採捕而得之漁獲物
    ，均應依漁業法第六十八條規定宣告沒收，殺蟲劑一瓶係被告丙○○所有供犯罪
    所用之物，應依刑法第三十八條第一項第二款宣告沒收。
四、又被告請求履勘現場及訊問證人即警員黃松斌以查明查獲當時情狀，然被告等已
    提出現場圖供本院參酌（本院卷第五十一頁），且本案事證已臻明確，現場證物
    均已經查扣，履勘現場亦無法再重現當時情狀，證人即警員乙○○在原審及本院
    均證述查獲是日殺蟲劑在離被告等十公尺之溪流未被水淹到處，所述與被告等所
    具現場圖記載相符，惟證人表示不知該處係被告等身處地之上游或下游，然被告
    等事實上已捕得山鏈魚十九尾及溪蝦一隻，依被告等劃出現場圖示，警員到場時
    ，被告丙○○在吸休息，顯然二人已在溪中噴灑殺蟲劑完畢並撈得魚蝦，衡情
    二人亦應係順著水流方向由上游往下游沿途行進噴灑殺蟲劑，是噴灑完畢時，殺
    蟲劑放置在下游處，二人再回身往上游行進，以撈捕沿途為水流沖下之昏迷魚蝦
    ，反之如係逆流行進噴灑殺蟲劑，噴灑完畢時，二人在上游處，又如何能撈得下
    游處將為水沖至更下游之魚蝦，是被告等劃出現場圖表示殺蟲劑在二人下游處，
    應屬真實，並符情理，自無再履勘現場及訊問證人黃松斌之必要，併此明。
據上論結，應依刑事訴訟法第三百六十九條第一項前段、第三百六十四條、第二百九
十九條第一項前段，漁業法第六十條第一項、第四十八條第一項第一款、第六十八條
，刑法第十一條前段、第二十八條、第三十八條第一項第二款，修正後刑法第四十一
條第一項，罰金罰鍰提高標準條例第二條，判決如主文。
本案經檢察官丁○○到庭執行職務。
中      華      民      國     九十      年      五       月     九     日
                                 臺灣高等法院臺中分院刑事第五庭
    審判長法  官  姚  勳  昌
                                             法  官  胡  森  田
                                             法  官  郭  同  奇
右正本證明與原本無異。
如不服本判決應於收受送達後十日內向本院提出上訴書狀，其未述上訴之理由者並
得於提起上訴後十日內向本院補提理由書（均須按他造當事人之人數附繕本）。
                                             書記官  陳  如  慧
中      華      民      國     九十      年      五       月     十     日
附錄本案論罪科刑法條全文
漁業法第六十條第一項：違反第四十八條第一項各款規定之一者，處五年以下有期徒
刑、拘役或併科新台幣十五萬元以下罰金。
                                                                        Ｆ


司法院資訊處製作；財團法人民間司法改革基金會備份。
